【裁判字號】    98,交上易,44
【裁判日期】    980723
【裁判案由】    過失致死
【裁判全文】
臺灣高等法院高雄分院刑事判決        98年度交上易字第44號
上  訴  人
即  被  告  甲○○
選任辯護人  陳清朗律師
上列上訴人因過失致死案件，不服臺灣屏東地方法院97年度交訴
字第46號中華民國98年2 月20日第一審判決（起訴案號：臺灣屏
東地方法院檢察署97年度偵字第3016號），提起上訴，本院判決
如下：
     主  文
原判決撤銷。
甲○○因過失致人於死，處有期徒刑柒月。
     事  實
一、甲○○於民國97年1 月9 日下午，駕駛其所有之車號2H-473
    2 號自用小客車，沿屏東縣內埔鄉○○路○道台一線由北往
    南行駛。同日18時30分許，其行經中正路與建新路交岔之無
    號誌路口（即省道台一線404.6 公里處）時，本應注意遵守
    該路段每小時70公里之行車速限，並應注意車前狀況，隨時
    採取必要之安全措施，而當時天氣晴朗、視距良好又無障礙
    物，並無不能注意之情事，竟仍疏於注意，貿然以超過時速
    70公里（時速約在77公里至84公里之間）之速度進入前開路
    口。適同一時、地，有鍾水勤騎乘車號PLN-607 號重型機車
    ，沿屏東縣內埔鄉○○路由南往北行駛，在上開交岔路口，
    欲由中央安全島缺口處迴轉往南方向行駛，亦疏於注意來往
    車輛動態，貿然迴轉，甲○○因而煞車不及，追撞鍾水勤騎
    乘之機車。鍾水勤受撞後人車倒地，受有腦內出血、右脛骨
    腓骨開放性骨折及左股骨骨折等傷害，經送醫急救後仍於同
    日20時55分許因腦內出血併多處骨折，傷重不治死亡。甲○
    ○於肇事後，仍留在現場，並向到場處理之警員李政彥自首
    ，而接受裁判。
二、案經台灣屏東地方法院檢察署檢察官據報相驗後自動簽分偵
    查起訴。
    理  由
壹、證據能力部分：
一、卷附道路交通事故現場圖及道路交通事故調查報告表等文書
    均係被告以外之人於審判外所做之書面陳述，要屬傳聞證據
    。惟其本質上屬公務員本於職權所為，正確性及可信性頗高
    ，如有錯誤亦可請求更正，故屬159 條之4 第1 款由公務員
    職務上所製作之紀錄或證明文書，除顯有不可信之情況外，
    原則上應具有證據能力。因被告於原審審理中陳稱：「我懷
    疑警方提出的這張現場圖有塗改過」（原審卷第49頁背面）
    ，而卷附現場圖之內容又係根據警員製作之「現場草圖」而
    來，為調查該現場圖是否具有「顯不可信之情況」，原審遂
    傳喚證人即處理本件車禍案件之警員李政彥來院說明處理過
    程。據該證人於原審審理時結證稱：「現場草圖我確定只有
    一張，簽完名後，就沒有再修改過。」（原審卷第64頁背面
    ），且觀諸卷附現場草圖中有關汽車煞車痕之部份，並未有
    何塗改跡象（原審卷第80頁背面參照），其上並有被告甲○
    ○及關係人乙○○之簽名，衡情已經被告及被害人家屬雙方
    確認無訛，未見其製作程序有何瑕疵。再者，被告於偵查時
    曾一度向檢察官陳稱：「我覺得警方依照最長的煞車痕計算
    是不對的，應該是以最短的來計算。」（97年相字第34號卷
    第67頁），於原審審理中又稱：「（測量煞車痕時）我有在
    場，... 沒有（質疑警察所測量的煞車痕長度不對）。」（
    原審卷第44頁背面），從未質疑現場圖記載之數據有誤或遭
    人塗改，故其後突然翻稱「懷疑」現場圖遭到竄改云云，自
    難憑信。是以被告首開所辯，應僅係個人片面臆測之詞，並
    無憑據，上開現場圖之記載過程並無違法之處，依法具有證
    據能力。
二、卷附國仁醫院診斷證明書為從事業務之人於業務上所須製作
    之證明文書；行車事故鑑定委員會之鑑定意見書及覆議意見
    書，則分別為檢察官或本院所囑託鑑定，因當事人未於言詞
    辯論終結前聲明異議，本院認該等文書作成時之情況亦屬適
    當，依刑事訴訟法第203 條、第159 條之4 、第159 條之5
    等規定，均有證據能力。
貳、實體部分：
一、訊據上訴人即被告甲○○固坦認有於上開時、地駕車與鍾水
    勤發生碰撞，鍾水勤並因而傷重死亡，惟矢口否認有何過失
    致死犯行，辯稱：當時案發地點視線不佳，被害人鍾水勤之
    機車車燈並未開啟，且被害人有喝酒云云，經查：
    (一)前開事實，有道路交通事故現場圖、道路交通事故調查報
      告表、國仁醫院診斷證明書各1 份及現場照片25張附卷可
      佐。而被害人鍾水勤確因本件車禍受傷死亡，亦經檢察官
      督同法醫師相驗明確，有相驗筆錄、相驗屍體證明書、驗
      斷書各1 分及相驗照片9 幀在卷可憑。
    (二)被告雖辯稱其並無過失云云，惟依卷附道路交通事故現場
      圖（97年相字第34號卷第6 頁）及道路交通事故調查報告
      表（同前揭卷第7 頁）之記載，被告車輛之兩側煞車痕長
      度分別為35.5公尺（右）及30.2公尺（左），案發地點之
      道路則為鋪設柏油之乾燥路面，以此資料對照一般公路汽
      車煞車距離、行車速度表（同上揭卷第81頁）計算，不論
      以何側輪胎之煞車痕為準，被告之行車時速均超過70公里
      甚多。又若以其兩側煞車痕之均值（即32.85 公尺）為依
      據，並參照國立交通大學行車事故鑑定研究中心煞車距離
      與車速關係圖計算結果，其肇事時之車速更可推定係在77
      至84公里之間，此亦有高屏澎區車輛行車事故鑑定委員會
      97年12月29日高屏澎行字第0976003418號函一份在卷足憑
      （原審卷第81頁），是其超速之事證應屬明確。此外，被
      告自承進入安全島缺口前已目睹「黑黑的東西」停在安全
      島之缺口（同前揭卷第11頁筆錄），顯見被告尚未到達路
      口前，已可預見前開安全島缺口可能有人車，則其進入交
      岔路口時，自應謹慎注意前方動態，減速慢行，以便隨時
      採取必要之安全措施，詎被告仍未注意及此，率爾以77公
      里至84公里之高速撞擊被害人之機車，是其過失實屬明顯
      。本件經送臺灣省高屏澎區車輛行車事故鑑定委員會及臺
      灣省車輛行車事故覆議鑑定委員會鑑定結果，亦均認被告
      駕駛自用小客車行經無號誌岔路口超速未注意車前狀況與
      被害人駕駛重機車行經無號誌岔路口迴車未注意來往車輛
      同為肇事原因，茲有臺灣省高屏澎區車輛行車事故鑑定委
      員會97年3 月28日高屏澎鑑字第970122號函附鑑定意見書
      及臺灣省車輛行車事故覆議鑑定委員會97年8 月27日覆議
      字第0976203295號函文各一份在卷可考（97年相字第34號
      卷第62頁、原審卷第23頁）。被告空言否認過失，洵難採
      信。
    (三)被告雖又以案發地點視線不佳、被害人鍾水勤並未開啟機
      車車燈及被害人有喝酒云云為辯，惟被害人就車禍事故之
      發生是否與有過失，並不影響被告過失犯罪之成立，僅為
      被告犯罪成立時量刑輕重之參考而已（最高法院32年度上
      字第1664號判例參照）。況且，案發時雖為夜間，然有照
      明，視距良好，又無障礙物等情，業據警方在道路交通事
      故調查報告表上記載明確，被告亦自稱肇事前曾目睹黑影
      停在安全島之缺口，有如前述，故被告辯稱案發地點視線
      不佳云云，亦難採信。又被告所稱被害人未開車燈一語，
      因與其於警詢時所稱：「我不清楚對方當時有無使用方向
      燈或大燈。」（97年相字第34號卷第11頁）一語相互矛盾
      ，又別無其他證據可佐，故亦無從採認。此外，本件被害
      人送醫前，曾因心肺停止，而由醫護人員施行心肺復甦術
      ，警方將被害人送至國仁醫院時，被害人又已死亡，該院
      為免測量誤差，故未對被害人施行酒精測試，茲有該院97
      年8 月15日國仁醫字第970311號函1 紙附卷供憑（原審卷
      第21頁），因此，亦無從得知被害人於車禍發生前是否服
      用酒類，是以被告上開所辯，均不足以影響其犯罪之成立
      或作為量刑之依據。
    (四)被告於本院審理時另辯稱：本件卷附之「肇事現場略圖」
      左下方的簽名，不是我簽的，是警方偽造我的簽，名警方
      有另外製作一張現場草圖，所載煞車痕距離不同，我是簽
      名在該草圖上云云。惟查被告確於現場在上述「肇事現場
      略圖」上親自簽名，且僅製作該紙現場略圖，並無其他草
      圖等情，已據證人即警員李政彥於本院審理時結證無訛（
      見本院98年7 月9 日審判筆錄）。復經本院比對原審97年
      7 月11日準備程序筆錄及原審97年10月31日審判筆錄上被
      告之簽名，均與「肇事現場略圖」上被告之簽名，無論筆
      劃、神韻均屬相同，肉眼即可辨識。足見被告所辯上情，
      並非真實，自非可取。被告聲請將其於略圖之簽名送鑑定
      ，本院認核無必要，併此明。
    (五)按行車速度，依速限標誌或標線之規定，行經無號誌之交
      岔路口更應減速慢行，作隨時停車之準備。另汽車行駛時
      ，駕駛人應注意車前狀況，隨時採取必要安全措施。道路
      交通安全規則第93條第1 項前段、第2 款及第94條第3 項
      分別訂有明文，被告駕車自應注意遵守上述道路交通安全
      之規定。又依道路交通事故調查報告表所載，肇事當時，
      天氣晴朗，視距良好無障礙物，亦無不能注意之情事，詎
      竟疏未注意，以致肇事撞及被害人，其過失實屬明確。本
      件被害人雖亦有迴車未注意來往車輛之違規行為，然被告
      仍不能因此而解免罪責。此外，被害人確因本件車禍致死
      ，亦經檢察官相驗無訛，則被告之過失行為，與被害人死
      亡間，自具有相當因果關係，從而，本件事證已臻明確，
      被告犯行堪以認定。
二、核被告甲○○所為，係犯刑法第276 條第1 項之過失致人於
    死罪。被告於肇事後留在現場，向到場處理之警員李政彥自
    首，並接受裁判等情，業據證人李政彥於本院審理時結證屬
    實（見本院98年7 月9 日審判筆錄），被告於犯罪未經發覺
    前，向司法警察自首，並接受裁判，並依刑法第62條前段規
    定，減輕其刑。
三、原審予以被告論科，固非無見，惟查被告於肇事後仍留現場
    ，向到場處理之警員李政彥自首犯罪，並接受裁判，自得依
    法減輕其刑，原審對於被告自首部分漏未審酌，自有未合。
    被告上訴意旨，仍執前詞，否認犯罪，固無足取，然原判決
    既有上述可議，自應由本院將原判決撤銷改判。審酌被告犯
    後否認犯行，迄今仍未與被害人家屬達成民事和解，態度不
    佳，及被害人就本件車禍之發生，亦與有過失等一切情狀，
    量處如主文第2項所示之刑，以資懲儆。
據上論斷，應依刑事訴訟法第369 條第1 項前段、第364 條、第
299 條第1 項前段，刑法第276 條第1 項、第62條前段，刑法施
行法第1之1條，判決如主文。
本案經檢察官王登榮到庭執行職務。
中    華    民    國    98    年    7     月    23    日
                  刑事第九庭    審判長法  官  莊秋桃
                                      法  官  范惠瑩
                                      法  官  謝宏宗
以上正本證明與原本無異。
本件判決不得上訴。
中    華    民    國    98    年    7     月    24    日
                                      書記官  蘇恒仁
附錄本判決論罪之法條：
中華民國刑法第276條第1項
（過失致死罪）
因過失致人於死者，處2 年以下有期徒刑、拘役或2 千元以下罰
金。


司法院資訊處製作；財團法人民間司法改革基金會備份。
